【裁判字號】    92,訴,1246
【裁判日期】    921125
【裁判案由】    損害賠償
【裁判全文】
臺灣板橋地方法院民事判決  九十二年度訴字第一二四六號
    原      告  乙○○
    訴訟代理人  甲○○
    複  代理人  己○○
                戊○○
    被      告  臺北市泥水業職業工會
                        設臺北.
    法定代理人  丁○○  住同右.
    訴訟代理人  梁  治律師
右當事人間請求損害賠償事件，於民國九十二年十一月十一日言詞辯論終結，本院判
決如左：
    主      文
原告之訴及假執行之聲請均駁回。
訴訟費用由原告負擔。
    事實及理由
一、本件原告主張：訴外人即原告之父陳虹汶為勞工保險條例第六條第一項第七款所
    定無一定雇主或自營作業之泥水工，自民國七十五年九月二十日起加入被告為會
    員，並以其本人為被保險人，以被告為其勞工保險投保單位加入勞工保險，嗣被
    告因陳虹汶自八十五年一月起欠繳勞工保險之保險費，逕於同年三月四日擅自為
    其辦理退保，依勞工保險條例第十六條第一項第二款、第十七條第四項及勞工保
    險條例施行細則第四十一條規定，被保險人應負擔之保險費，應按月向其所屬投
    保單位繳納，於次月底前繳清，所屬投保單位應於再次月底前，負責彙繳保險人
    ，如逾寬限期間十五日而仍未送交者，其投保單位得適用第一項規定，代為加收
    滯納金彙繳保險人；加徵滯納金十五日後仍未繳納者，暫行拒絕給付，投保單位
    因故不及於本條例第十六條規定期限扣、收繳保險費時，應先行墊繳，足見勞工
    保險被保險人縱有欠繳保險費之情事，投保單位亦不得據此為由將其退保，詎被
    告竟違反上開法條規定，於八十五年三月四日以陳虹汶積欠保險費為由，未通知
    陳虹汶並得其同意，擅自辦理退保，致陳虹汶於同年五月二十日身故時，其繼承
    人無法請領按被保險人陳虹汶死亡時平均月投保薪資計算五個月之喪葬津貼及三
    十個月之遺屬津貼，查陳虹汶之其他繼承人均已依法拋棄繼承，原告為唯一合法
    之繼承人，又陳虹汶生前月投保薪資為新臺幣（下同）一萬七千四百元，因被告
    違反保護他人法律，致原告受有六十萬九千元之損害，且原告係於九十一年十二
    月三十日因原告之母甲○○委請律師發函被告時，始知有此權益遭侵害之事實，
    爰依民法第一百八十四條第二項規定（原告起訴狀雖載為民法第一百八十四條第
    三項，惟該條並無第三項規定，按其所指應係民法第一百八十四條第二項之誤）
    ，請求被告給付原告六十萬九千元，及自起訴狀繕本送達翌日起至清償日止，按
    週年利率百分之五計算之利息，並願供擔保請准宣告假執行。
二、被告則以：陳虹汶於八十四年九月二十日繳交同年九月至十二月之保險費後，自
    八十五年一月起，即積欠勞健保費未繳，被告乃依法代為墊付八十五年一、二月
    份之勞健保費，然陳虹汶履經聯繫催繳均未置理，並於八十五年三月四日向被告
    之承辦人員表示，因無力繳納保險費堅持退保，被告乃按其指示辦理自當日起退
    保之手續，嗣經被告理監事會決議通過除名，並奉臺北市政府勞工局核准備查在
    案，詎陳虹汶於同年五月二十日死亡後，其家人始於同年七月十九日表示欲補繳
    被告前代為墊付之勞健保費四千一百零六元，同時申請勞工保險死亡給付，承辦
    人員遂告知陳虹汶已辦理退保無法請領之情，按職業工會採自由入會制，會員得
    隨時入會及退會，被告為會員辦理勞健保業務純係提供保費統收、統付之服務，
    況被告已代陳虹汶墊付八十五年一、二月份之勞健保費用，乃陳虹汶堅持退保，
    被告亦不得違背本人之意思，況陳虹汶係於同年五月二十日死亡，原告遲至九十
    二年六月六日始提起本件訴訟，顯已罹於侵權行為二年之短期消滅時效等語，資
    為抗辯，聲明求為判決駁回原告之訴及假執行之聲請，並陳明如受不利判決，願
    供擔保免為假執行。
三、原告主張：原告之父陳虹汶為勞工保險條例第六條第一項第七款所定無一定雇主
    或自營作業之泥水工，自七十五年九月二十日起加入被告為會員，並以其本人為
    被保險人，以被告為其勞工保險投保單位加入勞工保險，嗣陳虹汶於八十五年五
    月二十日身故，其繼承人除原告外，均已依法拋棄繼承在案，原告為陳虹汶唯一
    合法繼承人，然於八十五年七月間前去補繳同年一月起至三月四日止陳虹汶積欠
    之勞健保費，並請領按被保險人陳虹汶死亡時平均月投保薪資計算五個月之喪葬
    津貼及三十個月之遺屬津貼共計六十萬九千元時，始得知被告已於同年三月四日
    為陳虹汶辦理退保，致原告補繳前揭勞健保費遭拒，並因此不得請領上開喪葬及
    遺屬津貼等語，業據提出與其所述相符之陳虹汶除戶戶籍謄本、原告戶籍謄本各
    一件、勞工保險被保險人投保資料表、勞工保險卡、請求通知書、繼承權拋棄證
    書影本各一件為證，且為被告所不爭執，並經本院調閱本院八十五年度繼字第四
    四三號民事聲請事件卷宗核閱無誤，自堪信為真實。
四、而原告雖主張：被告於八十五年三月四日以陳虹汶積欠勞健保費為由，擅自為其
    辦理退保等語，經查：
  (一)證人丙○○到場證稱：「我是在被告台北市泥水業職業工會工作，辦理勞健保的
    加退保工作，我知道陳虹汶這個人，因為我有點印象，我有打電話催費過，在八
    十五年一、二、三月份我都催費，但在七月份的時候，他的家屬就說要來繳交一
    到三月份的費用，說要復保，我告訴他們辦理復保要本人，他們表示本人已經死
    亡，我就說這樣是沒有辦法。我們一、二月份催費的時候，陳虹汶都說好，但到
    三月份的時候，陳虹汶說沒有錢繳，我就問他要不要辦退保，陳虹汶就表示先辦
    理退保好了。三月份是陳虹汶本人說要退保，因為我有問他說是不是本人，陳虹
    汶說沒有能力繳，就退掉好了。這之後陳虹汶也都沒有說要復保。」、「我有另
    外打電話通知陳虹汶說已經辦理退保。陳虹汶是在三月份說要退保，等到我們理
    事會通過，我有再打電話通知陳虹汶。我不記得召開理事會的時間。」、「我有
    另外打電話通知陳虹汶說已經辦理退保。陳虹汶是在三月份說要退保，等到我們
    理事會通過，我有再打電話通知陳虹汶。我不記得召開理事會的時間。」等語（
    見本院九十二年九月二日準備程序筆錄），足見被告辯稱：其係應陳虹汶之要求
    為之辦理退保等語，應屬可信。
  (二)原告雖主張：當時陳虹汶身體狀況不佳，不可能要求退保等語，然陳虹汶為本件
    勞工保險之被保險人，如未有退保之意，何以自八十五年一月起至同年五月間死
    亡前，均未繳納保險費，倘其身體已有不適，更無積欠保險費之理，縱未接獲保
    險單，亦應主動詢問繳納，其於數個月間不聞不問，顯與常理有悖，原告之主張
    容屬推測。
  (三)按勞工保險雖係強制保險，凡符合勞工保險條例第六條之規定者，均應參加，而
    勞工保險之保險人為勞工保險局，無一定雇主或自營作業者參加職業工會者，則
    以其職業工會為投保單位，投保單位應為其所屬勞工辦理投保手續及其他有關保
    險事務，包含保險費之收取、彙繳、加保、停保、退保等事宜，蓋勞工保險之被
    保險人為勞工，其亦為參加勞工保險之主體，勞工就其是否參加勞工保險、是否
    退保，本得自行決定，倘勞工不欲繼續參加勞工保險，投保單位並無強制勞工繼
    續投保之權利，本件勞工保險乃陳虹汶自行決定退保，被告原無權拒絕，更無待
    其工會理事會或其他決策機關決議以定其效力，被保險人為加保、停保或退保之
    意思表示，其效力並非繫於投保機關之同意與否，亦與投保機關按其意旨辦畢後
    有無通知無涉，則原告主張：被告為陳虹汶辦理退保未經理事會之決議，亦未通
    知陳虹汶，應不生效力等語，並無所據。
五、綜上，本件被告係因被保險人陳虹汶之要求乃為其辦理退保手續，原告並未提出
    其他積極證據可資證明被告係以陳虹汶積欠保費為由，未經陳虹汶同意擅自辦理
    退保之事實，自難認被告有何違反保護他人法律之情事，從而，原告依民法第一
    百八十四條第二項規定，請求被告給付原告六十萬九千元，及自起訴狀繕本送達
    翌日起至清償日止，按週年利率百分之五計算之利息，為無理由，應予駁回。原
    告之訴既經駁回，其假執行之聲請即失所附麗，應併予駁回。
六、本件事證已臻明確，兩造其餘攻擊防禦方法，經審酌於判決結果不生影響，爰不
    一一論述。
七、據上論節，本件原告之訴為無理由，依民事訴訟法第七十八條，判決如主文。
中      華      民      國    九十二    年     十一     月    二十五    日
                                臺灣板橋地方法院民事第二庭
~B審判長法      官  陳忠行
~B      法      官  程怡怡
~B      法      官  廖怡貞
右為正本係照原本作成
如對本判決上訴，須於判決送達後廿日內向本院提出上訴狀
中      華      民      國    九十二    年     十一     月    二十五    日
~B      法院書記官  郭南宏


司法院資訊處製作；財團法人民間司法改革基金會備份。
